最高法院民事判決　　　　　　　　　　　　　　　八十六年度台上字第三二七三號
　　上　訴　人　乙○○
　　　　　　　　甲○○
　　被 上訴 人　丙○○
右當事人間請求損害賠償事件，上訴人對於中華民國八十五年四月二十二日台灣高等
法院高雄分院第二審更審判決（八十四年度上更(一)字第七號），提起上訴，本院判決
如左：
    主  文
原判決廢棄，發回台灣高等法院高雄分院。
    理  由
本件被上訴人主張：上訴人乙○○所有坐落高雄縣鳳山市○○段火房口小段二三四號
土地與伊所有同小段二三五號土地毗鄰，乙○○於民國八十一年一月間在其所有上開
土地興建房屋，因過失未指示承攬人即上訴人甲○○做好基礎安全維護措施，即任由
甲○○貿然挖掘地基，致伊所有土地上之三層樓房（下稱系爭房屋）傾斜十一公分，
一至三樓龜裂，木板牆面變型擠壓，門窗不能開啟，樓梯與樑接合處裂開，需新台幣
（下同）八十萬五千七百七十八元始能修復，伊自得依民法第七百九十四條及第一百
八十九條規定請求上訴人負連帶賠償責任等情，求為命上訴人連帶如數給付，並加給
法定遲延利息之判決（被上訴人逾此範圍之請求，經第一審判決其敗訴，被上訴人提
起一部上訴，經原法院前審駁回其上訴確定）。
上訴人則以：乙○○新建房屋係交由甲○○承攬，乙○○對於定作或指示並無過失。
且被上訴人所有房屋傾斜、龜裂，非甲○○挖掘地基所造成，伊不負損害賠償責任。
況被上訴人所有房屋縱受有損害，伊已依和解契約履行完畢，被上訴人亦不得再請求
損害賠償。又被上訴人所有房屋於甲○○挖掘地基前，早已傾斜、龜裂，不得請求伊
負擔全部修復費用等語，資為抗辯。
原審維持第一審所為上訴人敗訴部分之判決，駁回其上訴，係以：查被上訴人所有系
爭房屋受損之原因，係甲○○於未建擋土牆設施前，即先行開挖一點三至一點五公尺
深之溝渠，因而擾動系爭房屋基礎，使該屋基礎下方土壤產生側向位移所造成，有台
灣省土木技師公會鑑定報告可稽，並經證人即實地鑑定之土木技師陳天德證述明確。
雖陳天德證稱，系爭房屋坐落基礎不一，經時既久會造成房屋龜裂云云，尚不足證明
於甲○○挖掘地基前，系爭房屋已產生龜裂，尚難據為不利於被上訴人之認定。至證
人翁進村、陳建志之證言核與事實不符，亦不足為有利於上訴人之證明。此外上訴人
不能舉證證明系爭房屋在其開挖地基前，已有龜裂、傾斜之事實。是上訴人抗辯，系
爭房屋於其興建前即有龜裂、傾斜云云，無可採取。乙○○定作時，未曾指示防範，
違背應作為之義務，其定作即有過失，依民法第一百八十九條但書規定，應與甲○○
連帶負賠償責任。查被上訴人所有系爭房屋所受損害，其修復費用共需八十萬五千七
百七十八元，有上開鑑定報告可稽。經查兩造訂立之和解書，其賠償之範圍，僅限鷹
架空中使用權、窗戶及石棉瓦之修理費用，房屋傾斜、龜裂部分不在和解範圍。從而
被上訴人請求上訴人連帶賠償上開修復費用及其法定遲延利息，即無不合等詞，為其
判斷之基礎。
查上訴人一再辯稱，被上訴人於八十年十二月間向高雄縣政府陳情，其所有系爭房屋
因伊挖掘地基溝，致造成牆壁、地板龜裂，經高雄縣政府八十一年一月十五日函復稱
：「本案經實地勘查結果，僅在整地及修築防護措施階段，尚未正式動工，台端所檢
附牆壁、地板龜裂照片，是否係原已龜裂﹖不無疑問﹖」等語（見第一審卷六一頁、
七一頁）。且證人即高雄縣政府人員郭宗伯證稱，伊約於八十年底看過系爭房屋，因
被上訴人陳情隔壁蓋房屋造成系爭房屋損壞，伊看時系爭房屋牆壁及地板均龜裂，不
知是否隔壁施工所造成，當時隔壁只有一部挖土機，只有整地，不知有無挖水溝云云
（見第一審卷一○三頁背面、一○四頁正面）。倘伊挖一‧五公尺之深溝，該證人自
無不知之理，且伊修築防護措施係打安全水泥樁，不須挖掘深溝，故系爭房屋有龜裂
等損害，非伊所造成云云（見第一審卷六○頁正面、六七頁背面、六九頁背面、七○
頁正面、一六九頁正面、一七三頁背面、一七四頁正面、原審上字卷三六頁背面、三
七頁正面、上更(一)字卷六八頁正面）。又查證人陳雅苟證稱，伊於八十年見被上訴人
宅之地板有龜裂云云（見第一審卷一五二頁正面）。證人陳評證稱，伊於八十年三月
間看到被上訴人宅之餐廳裂掉云云（見第一審卷一六二頁背面）。且被上訴人陳稱，
乙○○於八十一年一月興建房屋，未指示承攬人甲○○做好基礎安全之維護措施，冒
然挖掘地基，致系爭房屋傾斜、龜裂云云（見第一審卷三頁背面、四頁正面）。則本
件系爭房屋之損害是否均係上訴人在鄰地建造房屋所造成﹖於上訴人興建房屋前，系
爭房屋是否已有既存之損害﹖若是，該前已存在之損害情形如何﹖此與判斷上訴人應
負損害賠償責任之範圍攸關。乃原審未詳予調查審認，徒憑上開理由遽為上訴人不利
之判決，自屬難昭折服。上訴論旨，指摘原判決不當，求予廢棄，非無理由。
據上論結，本件上訴為有理由。依民事訴訟法第四百七十七條第一項、第四百七十八
條第一項，判決如主文。
中      華      民      國    八十六    年     十       月    二十四    日
                              最高法院民事第二庭
                                  審判長法官  曾  桂  香
                                        法官  徐  璧  湖
                                        法官  劉  福  聲
                                        法官  許  朝  雄
                                        法官  曾  煌  圳
      右正本證明與原本無異
                                              書  記  官
中      華      民      國    八十六    年     十一     月     十一     日
